【裁判字號】    94,訴,1601
【裁判日期】    950731
【裁判案由】    返還保證金
【裁判全文】
臺灣高雄地方法院民事判決              94年度訴字第1601號
原      告  統合營造有限公司
法定代理人  甲○○
訴訟代理人  戊○○
被      告  合建營造有限公司
法定代理人  丁○○
訴訟代理人  乙○○
            郭季榮律師
上當事人間返還保證金事件，本院於民國95年7 月17日言詞辯論
終結，判決如下：
    主  文
原告之訴及其假執行之聲請均駁回。
訴訟費用由原告負擔。
    事實及理由
一、原告主張：被告曾於民國87年間與訴外人邱文明簽訂專案經
    理人協議，委由邱文明擔任被告向國防部軍備局工程營產中
    心南部地區工程處（下稱業主）承攬之「網寮南營區旅部大
    樓暨營連兵舍四棟等土木工程」（下稱網寮四棟工程）、「
    網寮南營區餐廚四棟土木工程」（下稱網寮餐廚工程）之專
    案經營管理人，被告與邱文明約定上開工程完竣後之工程保
    固金由雙方各負擔50% ，保固期限均至92年3 月8 日為止，
    被告已將邱文明所應負擔之工程保固金自所應給付予邱文明
    之工程利潤中扣除，而將工程保固金繳納予業主。詎被告於
    上開工程保固期限屆滿後，即自行向業主領回上開工程之保
    固金，邱文明雖曾多次要求被告退還由其負擔之工程保固金
    2,685,45 0元，然被告均置之不理。嗣因邱文明積欠原告債
    務，乃將上開工程保固金之債權2,685,450 元讓與原告，並
    於94年3 月3 日經本院公證處公證在案，爰依邱文明與被告
    間之約定及債權讓與之法律關係，聲明請求被告應給付原告
    2,685,450 元，及自起訴狀繕本送達之翌日起至清償日止，
    按年利率5% 計 算之利息，並陳明願供擔保請准宣告假執行
    。
二、被告則以：被告確曾於87年間與邱文明簽訂專案經理人協議
    ，委由邱文明擔任網寮四棟及網寮餐廚工程之專案經理人，
    約定上開工程之工程保固金由雙方各負擔50% ，被告事後亦
    已自邱文明可分得之工程利潤中預扣，而將上開工程保固金
    繳納予業主。原告除提出債權讓渡書及公證書外，並未提出
    其他足資證明自邱文明受讓債權之資料，足認原告與邱文明
    間實質上並無債權讓與之事實存在。又上開工程保固金屬承
    攬契約所生之墊款性質，依民法第127 條第1 項第7 款之規
    定，請求權時效為2 年，而上開工程保固期限已於92年3 月
    8 日屆滿，原告迄至94年7 月14日始提起本件訴訟向被告請
    求，已罹於時效。又邱文明於88年間與被告簽訂專案經理人
    協議書，擔任被告所承攬之網寮南營區休閒中心暨附屬設施
    建築工程（下稱網寮休閒中心工程）之專案經營管理人，保
    證被告可自該工程獲利300 萬元，如獲利未達此數額，邱文
    明須將差額償還被告，而該工程總計虧損3,765,538 元，被
    告自得依民法第299 條之規定主張抵銷。綜上，原告之請求
    為無理由，爰聲明請求駁回原告之訴，如受不利判決願供擔
    保請准宣告免為假執行等語，資為抗辯。
三、兩造不爭執之事項：
  (一)被告曾於87年間與邱文明簽訂專案經理人協議，委由邱文明
    擔任網寮四棟工程及網寮餐廚工程之專案經營管理人，雙方
    約定上開工程完竣後之工程保固金由雙方各負擔50% ，保固
    期限均至92年3 月8 日為止，有專案經理人協議書為證（本
    院卷一第5、6頁）。
  (二)邱文明就網寮四棟工程所應負擔之工程保固金為1,982,700
    元，就網寮餐廚工程所應負擔之工程保固金為702,750 元，
    被告於與邱文明就上開工程為結算時，已將邱文明所應負擔
    之上開工程保固金自所應給付予邱文明之工程利潤中扣除，
    而將上開工程之全數工程保固金繳納予業主，有保固金通知
    書為證（本院卷一第7、8頁）。
  (三)網寮四棟工程及網寮餐廚工程經結算結果，於扣除邱文明所
    應負擔之工程保固金共2,685,450 元及依專案經理協議書之
    約定被告可獲得之利潤共700萬元後，邱文明仍有利潤。
  (四)被告另於88年間與邱文明簽立專案經理人協議，委由邱文明
    擔任網寮南營區休閒中心暨附屬設施建築工程（下稱網寮休
    閒中心工程）之專案經營管理人，雙方約定由邱文明保證被
    告可自該工程獲得300 萬元之利潤，如未達此數額，邱文明
    須將差額給付予被告，如該工程之利潤高於300 萬元，多出
    來之利潤歸邱文明所有。而網寮休閒中心工程已於90年初完
    工，經結算結果總計虧損3,765,538 元，有網寮南區休閒中
    心專案經理人協議書、日記簿、工程請款單為證（本院卷一
    第65頁、第67至80頁、本院卷二第168 至483 頁）。
四、本件之爭點為：(一)原告與邱文明間之債權讓與之行為是不存
    在？(二)本件原告所請求返還之工程保固金是否屬承攬人之墊
    款？被告依此所為之時效抗辯是否有理由？(三)被告可否以邱
    文明就網寮休閒中心工程案所應負擔之虧損，與原告之請求
    為抵銷？茲分述本院之判斷如下：
  (一)原告與邱文明間之債權讓與之行為是否不存在？
    原告主張已於94年3 月間，受讓邱文明對被告之網寮四棟、
    網寮餐廚工程之工程保固金債權2,685,450 元一節，業據原
    告提出公證書、債權讓渡同意書各2 份為證，被告對上開文
    書之真正均不爭執，惟以原告未提出邱文明確有向原告借款
    之資料，抗辯原告與邱文明間之債權讓與行為不存在云云。
    查，債權讓與為以移轉特定債權為標的之契約，僅須有移轉
    債權之合意即可成立，至移轉之目的則非所問，而原告與邱
    文明間已於94年3 月間訂立債權移轉契約，有原告提出之上
    開公證書、債權讓渡同意書在卷可稽，且證人邱文明到庭結
    證稱確實已將網寮四棟及網寮餐廚工程之工程保固金債權讓
    與原告等語明確，應足認原告與邱文明間確有移轉債權之合
    意，其等間之債權讓與契約業已成立，被告空言抗辯原告與
    邱文明間之債權讓與行為不存在云云，洵屬無據。又原告主
    張被告至遲於起訴狀繕本送達時，即已知悉債權讓與之事，
    原告與邱文明間之債權讓與已對被告發生效力等情，觀之原
    告之起訴狀確已載明自邱文明受讓債權之事，且被告已於94
    年8 月18日收受載明上開事實之起訴狀，是原告主張於起訴
    狀繕本送達被告時已生通知之效力等語，堪可採信，故原告
    與邱文明間之債權讓與已對被告發生效力。
  (二)本件原告所請求返還之工程保固金是否屬承攬人之墊款？被
    告依此所為之時效抗辯是否有理由？
    原告主張被告與邱文明簽訂專案經理人協議時，即約定邱文
    明應負擔網寮四棟及網寮餐廚工程50% 之工程保固金，而被
    告於網寮四棟及網寮餐廚工程結算時，已將邱文明所應負擔
    之工程保固金自所應給付予邱文明之工程利潤中扣除一節，
    為被告所不爭執，且經證人邱文明、丙○○到庭證述明確，
    並有邱文明提出之網寮四棟及網寮餐廚工程試算表在卷可憑
    （本院卷一第109 、112 、114 、115 頁），堪信為真實。
    又於網寮四棟及網寮餐廚工程保固期滿後，被告依約須將邱
    文明所負擔之50 %之工程保固金退還予邱文明之情，亦為被
    告自承在卷（本院卷三第585 頁）。被告於結算網寮四棟及
    網寮餐廚工程時，既係將邱文明所應負擔之網寮四棟及網寮
    餐廚工程保固金扣除後，始結算剩餘之利潤予邱文明，且自
    承於上開工程期滿後，須將邱文明所負擔之保固金額須返還
    邱文明，應足認邱文明所應負擔之網寮四棟及網寮餐廚保固
    金乃邱文明以其自上開工程所獲取之利潤支付，並非代墊，
    是被告抗辯此保固金本質上屬承攬契約之墊款性質，依民法
    第127 條第7 款規定，請求權時效僅有2 年，原告之請求已
    罹於時效云云，洵屬無據。
  (三)被告可否以邱文明就網寮休閒中心工程案所應負擔之虧損，
    與原告之請求為抵銷？
    按債務人於受通知時，對於讓與人有債權者，如其債權之清
    償期，先於所讓與之債權，或同時屆至者，債務人得對於受
    讓人，主張抵銷，民法第299 條第2 項定有明文。經查：
    1.邱文明另擔任網寮休閒中心工程之專案經營管理人，而與
      被告約定由邱文明保證被告可自該工程獲得300 萬元之利
      潤，如未達此數額，邱文明須將差額給付予被告，網寮休
      閒中心工程已於90年初完工，經結算結果總計虧損3,765,
      538 元等情屬實，已認定如前，則邱文明依與被告簽訂之
      專案經理人協議之約定，除須負擔網寮休閒中心工程之虧
      損3,765,538 元外，尚須再給付被告300 萬元，即於網寮
      休閒中心工程完工結算完成時，被告對邱文明有6,765,53
      8 元之債權存在。
    2.又網寮休閒中心工程係於90年初完工，被告已於90年3 月
      10日製作最後一筆工程請款單，並完成結算一節，有被告
      提出之日記簿、工程請款單為證（本院卷一第67至80頁、
      本院卷二第168 至483 頁），原告除對日記簿中有關編號
      316 號工程請款單之記載（即以邱文明工程盈餘轉入沖帳
      網寮休閒中心淨損部分）及編號316 之工程請款單內容有
      所爭執外，其餘均不爭執，足認網寮休閒中心工程確已於
      90年3 月10日完成結算。而邱文明與被告於專案經理人協
      議書中，對於工程利潤、虧損應何時給付並未約定，有專
      案經理人協議書為證，惟網寮休閒中心工程既已於90年初
      完工，於90年3 月10日完成結算，而確認該工程總計虧損
      3,765,538 元，依民法第315 條之規定，於網寮休閒中心
      工程完成結算之日起，邱文明依專案經理人協議之約定對
      被告所負之6,765,538 元債務即已屆清償期。
    3.本件被告係於94年7 月21日收受起訴狀繕本時，始受通知
      而知悉邱文明將網寮四棟及網寮餐廚工程之工程保固金債
      權讓與原告之情，為原告陳明在卷。又於被告受債權讓與
      通知前，被告對邱文明已有6,765,538 元之債權存在，且
      此債權已於90年3 月10日屆清償期等情，已認定如前。而
      網寮四棟及網寮餐廚工程之工程保固期係至92年3 月8 日
      始屆滿，則被告於上開工程保固期屆滿後始負有將保固金
      返還邱文明之義務甚明。被告於受債權讓與通知時，對於
      邱文明既有上開債權存在，且上開債權之清償期先於邱文
      明讓與原告之系爭債權，依上開規定，被告自得以上開債
      權對原告主張抵銷。而原告自邱文明受讓之系爭債權額為
      2,685,450 元，與被告之上開債權互為抵銷後，已無餘額
      ，是被告抗辯經抵銷後原告已無可請求之款項等語，堪予
      採信。
五、綜上所述，原告雖自邱文明處受讓2,685,450 元之債權，並
    將此債權讓與情事通知被告，惟被告於受通知前即對邱文明
    有6,765,538 元之債權存在，且此債權之清償期先於原告自
    邱文明受讓之債權屆至，經互為抵銷後，原告已無可資請求
    之款項，從而，原告依邱文明與被告間之約定，請求被告給
    付2,685,450 元，及自起訴狀繕本送達之翌日起至清償日止
    ，按年利率5%計算之利息，為無理由，應予駁回。
六、原告聲明願供擔保，請准宣告假執行，因本件原告之訴既經
    駁回，其假執行之聲請即失所依據，應併予駁回。
七、結論：原告之訴為無理由，依民事訴訟法第78條，判決如主
    文。
中    華    民    國    95    年    7     月    31    日
                  民事第五庭法  官  黃悅璇
上為正本係照原本作成。
如不服本判決，應於送達後20日內，向本院提出上訴狀並表明上
訴理由，如於本送達前提起上訴者，應於判決送達後10日內補提
上訴理由書（須附繕本）。
中    華    民    國    95    年    7     月    31    日
                            書記官  董明惠


司法院資訊處製作；財團法人民間司法改革基金會備份。
